【裁判字號】    97,訴,1149
【裁判日期】    980422
【裁判案由】    租佃爭議
【裁判全文】
臺灣臺中地方法院民事判決              97年度訴字第1149號
原      告  甲○○
訴訟代理人  丙○○律師
被      告  彰化縣政府
法定代理人  戊○○
訴訟代理人  乙○○
            吳榮昌律師
複代理人    陳世川律師
            林佳妙律師
上列當事人間租佃爭議事件，本院於民國98年4月8日言詞辯論
終結，判決如下：
    主    文
原告之訴及假執行之聲請均駁回。
訴訟費用由原告負擔。
    事實及理由
甲、程序方面
    按訴狀送達後，原告不得將原訴變更或追加他訴。但有下列
    各款情形之一者，不在此限：一、被告同意者。被告於訴之
    變更或追加無異議，而為本案之言詞辯論者，視為同意變更
    或追加，民事訴訟法第255條第1項第1款及第2項分別定有明
    文。原告提起本件民事訴訟，原聲明請求判決，被告應給付
    原告新臺幣（下同）8,214,286元，嗣起訴狀繕本送達被告
    後，於民國（下同）97年10月2日變更其聲明為，確認兩造
    間就被告所有坐落臺中縣梧棲鎮○○段698-1地號、698-2
    地號之二筆公有耕地（下稱系爭耕地）之公有耕地租賃關係
    存在，被告對該聲明之變更未表示意見，並為本案之言詞辯
    論，視為同意該變更，核與首揭民事訴訟法規定相符，應予
    准許，合先敘明。
乙、實體方面
一、原告起訴主張略以：
（一）原告承租被告所有系爭耕地多年，均依規定繳納地租，並
      自任耕作。依據臺中縣政府（即重劃主管機關）於93年公
      告之臺中港特定區（市鎮中心）市地重劃計畫書、圖，系
      爭耕地被納入重劃範圍，臺中縣政府遂於94年1月14日以
      府地劃字第09400169453號發函與原告，要求原告確實遵
      照旨揭公告項目辦理，並於即日起勿再種植農林作物，若
      有涉及搶建或搶種等不法情事，將依法追究，並不予補償
      救濟，禁止期間自94年1月18日起至同年7月19日。禁止期
      間經過後，臺中縣政府首先辦理地上農作物補償工作，於
      94 年7月開始進行農作物補償查估作業，並依程序辦理補
      償公告及農作物補償費發放工作。
（二）因本件重劃區範圍之土地進行市地重劃後，必須大量填土
      整地、移除原有農用灌溉排水路，因此重劃後系爭耕地將
      無法繼續耕種達到原租賃目的，臺中縣政府乃通知被告與
      原告協調租約後續事宜，以配合市地重劃工作。原告及其
      他向被告承租公有耕地之人乃與被告所派之承辦人員，分
      別於95年1月6日、95年6月21日及96年1月22日進行三次耕
      地租約補償協調。未料，被告於96年1月22日進行最後一
      次協調會後得知臺中縣政府將於同年6月15日公告市地重
      劃結果，竟於同年6月5日發函認定原告未自任耕作，原訂
      租約無效。兩造對此租佃爭議，先經梧棲鎮公所耕地租佃
      委員會調解不成立後，再經臺中縣政府耕地租佃委員會調
      處不成立後移送鈞院審理。
（三）被告以原告未自任耕作，依據耕地三七五減租條例第16條
      及內政部93年3月10日臺內地字第0930066140號函示，認
      原訂租約無效。惟查：
    1.被告所指之建築改良物實係供原告置放抽水馬達免受日曬
      雨淋而損害之用之草寮，並非供人居住用之建築改良物，
      原告並無被告所指違反自任耕作規定情形。
    2.地上農作改良物係原告自任耕作，為原告所有，此有庚○○、丁○○分別提出之證明書可資證明。查臺中縣政府委
      託訴外人亞興測量有限公司（下稱亞興公司）辦理臺中縣
      政府「臺中港特定區（市鎮中心）市地重劃土地改良物查
      估作業」，亞興公司指派查估人員己○○於94年8月8日至
      現場查估指界時，原告因有事未能親自到場協助會勘、指
      界，乃委由鄰居即訴外人辛○○（下以姓名稱之）幫忙到
      場會勘、指界，查估人員除將臺中縣政府編製之臺中港特
      定區（市鎮中心）市地重劃農林作物補償歸戶清冊（下稱
      補償清冊）第二工區--公有土地編號62，系爭耕地地號誤
      載為「698-0」及「698-1」地號外，更將農作改良物所有
      人誤載為姓名不詳。之後原告委託辛○○代領地上農作物
      補償費時，其更將代為具領人辛○○誤載為地上農作物之
      所有權人。查臺中縣農林作物查估調查表上（下稱查估調
      查表）之權利人指界簽章處，除有「辛○○」之簽名外，
      又有「甲○○」之蓋章，足以證明是原告拿印章委託辛○○幫忙指界，而非原告親自所蓋，僅辛○○於簽名後，在
      蓋原告之印章時，少寫「代」字而已，查估人員在查估時
      ，並未查證是否為實際承租人，因而誤載。經辛○○向臺
      中縣政府辦理更正事宜，並繳回原領取之補償費後，臺中
      縣政府於98年3月16日府地劃字第09800784391號公告更正
      事項，稱：「（四）原公告為『辛○○』部分：編號62（
      第二工區-公有土地），梧棲段698-1、698-2地號等2筆土
      地之農林作物補償費合計2萬4720元，其補償對象更正為
      『甲○○』。」足以證明是原告委託辛○○代領地上農作
      物補償費時，將代為具領人辛○○誤載為地上農作物之所
      有權人。被告在未查證並提出其他任何證據下，逕自以補
      償清冊誤載之情事，指稱原告未自任耕作，租約無效，並
      非事實。
    3.據內政部93年3月10日臺內地字第0930066140號函意旨可
      知，出租人並非可任意主張承租人違反耕地三七五減租條
      例第16條第1項，承租人是否違反自任耕作之規定，必須
      由出租人提出事證，並經由公正之第三人查明確認。被告
      雖為行政機關，但在本件是出租人之身分，與原告之關係
      為私法上租賃關係，卻在未經公正第三人參酌兩造之意見
      及未提出任何事證下，即逕自發函認定原告未自任耕作，
      原租約無效，實有違正當法律程序、誠實信用原則、耕地
      三七五減租條例保護弱勢佃農之意旨以及大法官釋字第
      579號所指「耕地承租人之租賃權係憲法上保障之財產權
      」之意旨。
    4.被告於97年6月24日書狀內已自承：「……已出租於甲○○先生，訂有耕地租約。嗣後並依據耕地三七五減租條例
      第5條之規定，每6年換約一次，最近一次約在95年2月間
      ，當時現況仍有農林作物。……」，足見原告確有自任耕
      作，證人丁○○於97年11月10日言詞辯論期日之結證亦可
      證之。
    5.時勢變遷，現代化之機械耕作，早已取代人力耕作，而臺
      灣地區絕大多數耕作，早已由專業農耕隊使用農耕機械犁
      田、秧苗、插秧、收割等，承租人不像以前傳統農業社會
      ，專靠勞力親自下田耕作，此為社會一般大眾之認知，為
      不爭之事實。原告雖有出國，然亦時常回臺耕作，回臺期
      間雖不長，但可使用農耕機具及抽水馬達等設備將農忙工
      作很快處理妥當，已不必每天看著農作物，才算是自任耕
      作。尤其原告有自鑿之水井，並有自備之馬達，所種之農
      作物，又是「甘蔗、木瓜、龍眼、釋枷、芒果、香蕉、檸
      檬、桑椹」，均為多年生之農林作物，不必天天都在農田
      裡耕作。可見被告主張原告長期旅居國外而未自任耕作，
      顯屬誤解。
    6.原告確有自任耕作，因此被告才繼續將系爭耕地租予原告
      數十年，且兩造換約時，被告均會至現場查估再續約，被
      告訴訟代理人乙○○於98年3月11日言詞辯論期日亦自承
      「續約的時候承租人有提出換約續租，我們會到現場去看
      ，現場有種植農作物，換約的時候，並不是查估，是現場
      看而已，現場有農作物，在我們沒有證據之前，當然就認
      為承租人耕作，然後我們就同意他續租。本件換租約時，
      是我去現場看的。」，與被告訴訟代理人自承「彰化縣政
      府去現場看的時候，只有農作物，沒有非法使用，他們就
      同意續租。」相符。本件最後一次換約之租賃期間，是自
      95年1月1日起，至100年10月31日止。原告到94年期（自
      94年1月至12月止），仍然繼續繳納地租，亦足以證明原
      告確實有自任耕作。
    7.系爭租約之承租人與保證人之電話雖相同，但電話是有事
      情聯絡用的，不能以此認原告未自任耕作。
（四）綜上，系爭耕地本係原告自任耕作，兩造之耕地租賃關係
      應屬存在。原告除在該禁止期間（94年1月18日起至同年7
      月19日）之6個月，不能在系爭耕地上耕作，之後更因進
      行市地重劃無法達到原租賃目的而遭註銷租約，被告一方
      面與原告進行協調補償事宜，另一方面又逕自主張系爭租
      約無效，實乃為避免原告依平均地權條例第63條第2項第1
      款請求因實施市地重劃致不能達到原租賃目的之耕地租約
      補償金。被告以原告未自任耕作為由，主張原告與被告間
      就系爭耕地租約無效，系爭租賃契約法律關係存否即有不
      明確之情形，並妨礙原告行使租賃權及依平均地權條例第
      63 條可得之補償金請求，原告在私法上之法律地位自有
      受侵害之危險，而此項危險得以對被告之確認訴訟予以除
      去，依最高法院52年臺上字第1992號判例意旨，原告自有
      提起本件訴訟請求確認之法律上利益存在。為此依平均地
      權條例第63條第2項第1款規定提起本件訴訟。並聲明，求
      為判決：確認原告與被告間就臺中縣梧棲鎮○○段698-1
      地號、698-2地號之公有耕地租賃關係存在。並陳明願供
      擔保，請准宣告假執行。
二、被告答辯略以：
（一）系爭耕地土地所有權屬彰化縣，在農業發展條例修正前即
      已出租於原告並訂有耕地租約。嗣並依據耕地三七五減租
      條例第5條之規定，每6年換約一次，最近一次換約在95年
      2月間，當時系爭耕地仍有農林作物，被告因未知悉原告
      未自任耕作情事，仍予換約續租，租約期間自95年1月1日
      至100年12月31日止。系爭耕地經臺中縣政府於93年底完
      成重劃計畫書之公告確定，委託亞興公司於94年8月間辦
      理地上物查估作業，臺中縣政府並依查估結果編製補償清
      冊，經公告期滿無人提出異議而確定，地上物所有人並於
      95年5月間起具領補償費（領取補償費後陸續停止耕作）
      ，系爭耕地目前因進行重劃施工已無作物。
（二）原告表示其委由辛○○至現場指界，亞興公司誤載辛○○
      為地上物所有人云云，經被告查證結果，其所言虛偽，茲
      說明如下：
    1.系爭土地在現場查估指界時，原告與辛○○均至現場，指
      認辛○○為使用人（即地上物所有人）而明確記載於補償
      清冊，並於指界人處簽章，故地上物所有人為辛○○係經
      原告所指認，原告竟辯稱委由辛○○先生至現場指界，而
      誤載辛○○先生為地上物所有人。之後，辛○○於公告期
      間發現補償金額有誤，向亞興公司提出異議，經亞興公司
      會勘複估後補列第一次查估時漏估之作物。而原告至公告
      期間屆滿均未異議，可見原告同意辛○○為系爭土地上農
      作改良物之所有人。且複估之後，系爭耕地之農作改良物
      所有人仍然記載辛○○，農林作物查估調查表上也記載使
      用人姓名為辛○○，調查表上又有原告之印章，可見辛○○並非代理原告至現場配合查估作業，而係因系爭耕地上
      之作物是其所種植而為其所有，故在查估時以使用人自居
      ，而原告對此亦不反對，才在其上蓋有印章或授權辛○○
      蓋章。此均顯示辛○○是真正使用人並真正處理系爭耕地
      承租相關事宜，並非由原告親自使用系爭耕地進行耕作，
      否則為何辛○○向臺中縣政府提出異議時未說作物並非其
      所種植。
    2.原告辯稱查估指界當天人在國外，並未至現場會同辦理。
      惟無論查估當天原告是否至現場，系爭查估調查表上指界
      人處所蓋印章為原告所有且為真實，當無庸置疑。而調查
      表本不強制土地承租人簽章，亞興公司查估作業相關辦理
      人員或當事人無庸畫蛇添足甚至偽造文書冒蓋其印章，原
      告縱未至現場，該印章亦應為原告事後所補蓋或授權辛○○或其他人所蓋。又原告長期居住國外全力衝刺事業（或
      職業），如何有閒暇餘力回到梧棲鄉下從事農耕，故依其
      與辛○○間之內部關係，由辛○○實際從事耕作，亦是當
      然。
    3.經洽亞興公司表示，當農林作物所有人非承租人時，若農
      林作物所有人提出承租人與被告間所訂之耕地租約書或經
      查估公司向承租人查證確認後則給予農林作物所有人全額
      補償。本件依據複估後之補償清冊，辛○○補領之農林作
      物補償費係全額領取，顯見原告知悉並同意系爭耕地地上
      物為辛○○所有，故辛○○為真正之地上物所有人，原告
      未自任耕作事證確鑿。其與辛○○間有串通之嫌，而證人
      庚○○、丁○○並有偽證之嫌。
    4.被告於換約續租時均會至現場查看，只要現場有農作物，
      未非法使用，即同意續租。本件被告至現場查看時，現場
      有種植農作物，但沒有看到人，而在未有其他證據前，當
      然就認為係原告所耕作，而同意原告續租，故續訂租約並
      不代表有自任耕作的事實。
    5.臺中縣政府辦理地上物補償係補償真正之地上物所有人，
      而被告辦理耕地租約補償係補償自任耕作之承租人。系爭
      耕地真正之地上物所有人為辛○○，其事後意圖扭曲事實
      辦理更正，被告不予接受。又臺中縣政府之作為是公告後
      若無人異議，就依公告內容辦理，若有異議，則先行協調
      ，若協調不成即進入訴訟程序，其並無法為實質審核。臺
      中縣政府98年3月16日府地劃字第09800784391號之公告更
      正內容沒有實質理由，被告已針對該公告提異議。
（三）依原告之入出國日期證明書顯示，自89年3月28日起，原
      告即長期旅居國外，入境臺灣的時間往往僅有短短2至4天
      ，而出境的時間卻往往多達1、2個月，甚至有長達半年之
      久未入境臺灣，可見原告應已長期旅居國外。則原告如何
      在入境臺灣短短的幾天，又回梧棲自任耕作系爭耕地？種
      植農作物需細心照料，不可能僅依原告回臺短短的幾天即
      可順利種植收成，若非找人代耕，原告如何能在奔波國內
      外之際，又有時間照顧如補償清冊上眾多的農作物？原告
      顯然是找人代耕而未自任耕作系爭耕地，且至少從上一次
      即89年換訂租約時起即未自任耕作，故該次訂定之耕地租
      約應已違反耕地三七五減租條例第16條第1項而無效，惟
      被告當時僅知系爭耕地上有人種植農作物並按期繳租，故
      在不知情的情況下於95年2月間又與原告換訂租約，然此
      並不影響該耕地租約之無效。依最高法院80年臺再字第15
      號判例意旨，耕地租約無效係指承租人違反不自任耕作之
      限制時，原訂租約無待於終止，當然向後失其效力，租賃
      關係因而歸於消滅而言，故無論是95年或89年訂定之耕地
      租約，皆因原告未自任耕作而無效。
（四）兩造最近一次換訂租約為95年2月間，該租約第1條所訂公
      有耕地之標示與租率、租額部分，是由被告機關之承辦人
      員填寫完後，寄發給原告自行填寫姓名等資料，再寄回被
      告機關用印。然由該租約之承租人與保證人的字跡觀之，
      承租人與保證人的資料係同一人所填寫且電話欄之電話相
      同，而原告在95年2月12日出境，故該租約是否由原告自
      己所簽，有待查明；若該契約係由辛○○所簽，並由辛○○在保證人欄填寫，則被告合理推論，原告應僅是出名並
      未實際參與，事實上系爭耕地的承租、耕種、領補償金等
      皆是由辛○○全權處理；且承租人通常會找自己的家人當
      保證人，找鄰居當保證人的機會並不多，故原告與辛○○
      間之內部關係為何，更令人懷疑。
（五）查該補償清冊為公務員基於職務所製作之公文書，依民事
      訴訟法第355條之規定，推定為真正。而地上農林作物受
      補償人應為合法具有收取權人，若由承租人以外之第三人
      收取者，可證明二者間有耕地三七五減租條例第16條所禁
      止之內部關係存在。依補償清冊所載，系爭耕地之地上農
      林作物及設施所有人為辛○○，顯見原告未自任耕作，而
      其與辛○○間之內部關係要不離內政部93年3月10日臺內
      地字第0930066140號函未自任耕作之事項。
（六）依市地重劃實施辦法第46條規定，被告與承租人協調補償
      之時間點為「重劃土地分配結果公告確定」後。臺中縣政
      府於95年1月6日、95年6月21日、96年1月22日召集租佃雙
      方所開之協調會，均未達協調之時間點，僅係配合臺中縣
      政府及早因應而提前辦理，故被告將之定義為「說明會」
      而非「協調會」。況租約補償對象係針對自任耕作之承租
      戶，未自任耕作之承租戶尚無涉租約補償問題。另原告質
      疑被告通知承租戶租約無效之時間選在臺中縣政府公告市
      地重劃結果前乙節，查被告自96年6月間起陸續發函通知
      未自任耕作之承租戶之租約無效，其時間點係因被告內部
      作業時程，與臺中縣政府於同年6月15日公告市地重劃結
      果無關。
（七）被告本非以辛○○所具領補償費之木柱鐵皮棚為供人居住
      使用之建築改良物而認定原告未自任耕作，而係因系爭二
      筆耕地農作改良物及設施非原告所有，而認定原告未自任
      耕作。又本件係因原告未自任耕作致租約無效而不能依平
      均地權條例第63條規定向被告請求租約補償，並非原告所
      稱係被告為規避補償而主張租約無效。另原告質疑被告主
      張租約無效之證據、處理程序及未經公正第三人查明確認
      乙節，被告已提出證據及相關佐證事項，而被告之處理程
      序係依據內政部「案關公有耕地租賃業務實務執行，係屬
      出租機關權責，…」之函示辦理，關於耕地租佃爭議事項
      ，耕地三七五減租條例第26條訂有救濟管道，司法機關才
      是「公正之第三人」。
（八）臺中縣政府於94年1月14日府地劃字第09400169453號函公
      告相關禁止事項，係依平均地權條例第59條及市地重劃實
      施辦法第12條規定辦理重劃之相關作業流程，附帶勿再種
      植農林作物，其目的在避免搶種高價值作物。其並於95年
      10月20日始函知各業主其將於近期內進場施工，故重劃區
      內被告出租之耕地至早亦於95年10月後方進行重劃施工，
      而於94年間仍照常耕作並正常繳租，95年2月間換約時系
      爭耕地仍種有農林作物，故於94年8月間現場查估作業時
      及複估時並無原告所謂不能在系爭耕地上耕作及無法達原
      租賃目的而註銷租約之問題。
（九）查耕地三七五減租條例立法意旨係在保護弱勢佃農，雖現
      今社會經濟情勢已變遷，佃農已非弱勢，被告仍謹遵法律
      之規定，依規定給與合法承租戶補償，惟未自任耕作之承
      租戶則依法處理。系爭耕地原告未自任耕作已如上述，依
      耕地三七五減租條例第16條第2項規定原告與被告間系爭
      耕地租約無效，原告已不得對被告主張承租人之權利。並
      聲明：求為判決駁回原告之訴，如受不利判決，願供擔保
      請准免假執行。
三、兩造經本院整理不爭執事項並簡化爭點，結果如下：
（一）兩造不爭執之事項：
    1.兩造就被告所有系爭耕地訂有公有耕地租賃契約，嗣後並
      依耕地三七五減租條例第5條規定，每6年換約一次，最近
      一次換約在95年2月間，租約期間自95年1月1日至100年12
      月31日止。
    2.依據臺中縣政府公告之臺中港特定區（市鎮中心）市地重
      劃計畫書、圖，系爭耕地於93年被納入該計劃之重劃範圍
      。
    3.兩造各自提出之書物證、照片等形式上為真正。
（二）本件之爭點：
      系爭耕地於耕地租約存續期間是否由承租人即原告自任耕
      作？
四、法院之判斷：
（一）按民事訴訟法第247條所謂即受確認判決之法律上利益，
      係指因法律關係之存否不明確，致原告在私法上之地位有
      受侵害之危險，而此項危險得以對於被告之確認判決除去
      之者而言，故確認法律關係成立或不成立之訴，苟具備前
      開要件，即得謂有即受確認判決之法律上利益，縱其所求
      確認者為他人間之法律關係，亦非不得提起，最高法院著
      有42年臺上字第1031號判例可資參照。查原告主張兩造就
      系爭耕地訂定之耕地租賃契約仍屬有效，租賃關係仍存在
      乙節，為被告所否認，惟關於此項法律關係存在與否關係
      原告得否行使租賃權及依平均地權條例第63條規定請求耕
      地租約補償費之權利，揆諸前揭判例意旨，其提起本件確
      認訴訟，請求確認兩造間就系爭耕地之租賃關係存在，自
      有確認利益，合先敘明。
（二）原告主張兩造間前就系爭公有耕地訂定有公有耕地租賃契
      約，嗣後並依耕地三七五減租條例第5條規定，每6年換約
      一次，最近一次換約在95年2月間，租約期間自95年1月1
      日至100年12月31日止。其後系爭土地依據臺中縣政府公
      告之臺中港特定區（市鎮中心）市地重劃計畫書、圖，於
      93年被納入該計劃之重劃範圍等之事實，業據其提出土地
      登記謄本、臺灣省彰化縣公有耕地租賃契約、彰化縣縣有
      土地代金地租及罰鍰違約金收入繳款書、臺中縣政府93年
      11月3日府地劃字第0930287133-2號公告暨臺中縣臺中港
      特定區（市鎮中心）市地重劃計畫書暨其他臺中縣政府公
      函等為證，且為被告所不爭執，自堪信為真實。
（三）本件兩造爭執點厥為，系爭耕地於耕地租約存續期間是否
      由承租人即原告自任耕作？就此，原告固提出臺中縣政府
      98年3月16日府地劃字第09800784391號公告、現場照片、
      訴外人庚○○、丁○○等二人出具之證明書，並舉證人己○○、辛○○、丁○○證述之內容為憑，惟為被告所否認
      ，並辯以上詞。經查：
    1.系爭耕地因臺中縣政府公告市地重劃禁止種植農作物，並
      進行重劃施工後，土地上已無作物，此為兩造所不爭執（
      參臺中縣政府94年1月14日府地劃字第09400169453號函，
      附於本院卷第56頁，暨本院言詞辯論筆錄，本院卷第88頁
      背面）。從而，本件已無從經由勘驗系爭耕地及耕地上作
      物等方式探知土地先前耕作情形，而僅得依系爭耕地於臺
      中縣政府辦理農林作物查估過程及兩造各自提出之相關證
      據綜合推斷系爭耕地耕作情形，合先敘明。
    2.查系爭耕地經臺中縣政府納入臺中港特定區（市鎮中心）
      市地重劃範圍內，而該區域內之農作物查估調查，臺中縣
      政府則委由亞興公司為之，並由亞興公司派員實地勘查，
      製作查估調查表、農作物補償清冊後，送請臺中縣政府公
      告，並於無人異議後發放補償款等事實，有臺中縣臺中港
      特定區（市鎮中心）市地重劃計畫書（參本院卷第10至19
      頁）、臺中港特定區（市鎮中心）市地重劃農林作物補償
      清冊（大仁路-公有土地）（參本院卷第96至99頁）、臺
      中縣農林作物查估調查表（參本院卷第100頁）及證人己○○（即亞興公司現場作物查估人員）證述內容（參本院
      卷第177、178頁，言詞辯論筆錄）在卷足憑，兩造對此亦
      不爭執，自堪信為真實。次查，系爭耕地於亞興公司查估
      人員己○○到場時，係由辛○○會同到場指認地上物之事
      實，除有上揭臺中縣農林作物查估調查表上記載之權利人
      指界簽章欄由辛○○簽名乙節可知外，嗣並為兩造所不爭
      ，且經證人己○○、辛○○到庭結證屬實（參本院卷第
      176至181頁，言詞辯論筆錄），自亦堪信為真實。
    3.兩造對於辛○○於亞興公司查估人員至現場查估作物時會
      同到場之原由，各有不同之主張及抗辯，本院綜合下列證
      據綜合判斷結果，認辛○○係為主張系爭耕地上之農林作
      物為其所種植而到場。
      (1)證人己○○證稱，到現場之前會依照地籍資料發函給土
        地所有人或是承租人，請其配合時間及地點到達現場查
        估。現場會有人出面指認，我們就會按照指認人身分證
        資料記載他的相關資料，我們無從判定他是否為土地所
        有人或承租人，事後縣政府會作公告，有爭議的話縣政
        府會做協調。本件在現場查估時，有一位辛○○先生出
        面指認地上物，他在現場耕作，他很自然的表示什麼作
        物是他作的。會有這個印章（按指查估調查表上原告之
        印文），我印象中黃先生本人就帶這個印章，據他口述
        ，這是地主叫他帶過來，基本上他有章，我們就拿這個
        印章蓋，日後會有調查，再由調查結果作判斷。因為在
        查估作物過程中辛○○先生很自然告訴我們，這是什麼
        作物種類，因為也沒有其他人出面指認，所以我們就沒
        有在做後續的調查，就直接按照調查結果交給縣政府作
        公告（參同上筆錄，本院卷第177至178頁）。
      (2)亞興公司係於94年8月8日至現場查估，辛○○並於查估
        調查表之權利人指界簽章欄位簽名及加蓋甲○○之印文
        （參本院卷第100頁）。而辛○○於系爭耕地上之農林
        作物查估結果公告後，則於94年12月9日具名提出陳情
        書，對系爭耕地上之作物補償金提出異議（參本院卷第
        197頁），其後亞興公司於95月1月9日二度前往系爭耕
        地複估會勘時，辛○○復再次於會勘紀錄表上簽名，並
        陳稱其異議內容即「現場有水稻及綠竹2欉未列」，經
        亞興公司決議，水稻已列入第二工公有地編號62計算補
        償，及補列綠竹2欉（位第二工區），並製有臺中港特
        定區（市鎮中心）市地重劃土地改良物複估會勘紀錄表
        （參本院卷第198頁）。嗣後臺中縣政府公告之臺中港
        特定區（市鎮中心）市地重劃農林作物補償清冊（大仁
        路-公有土地）、臺中港特定區（市鎮中心）市地重劃
        農林作物複估補償清冊（大仁路-私有土地）均記載農
        改良物所有人為辛○○，且辛○○於95年3月2日、95年
        11月23日先後二次於上揭補償費清冊及複估補償清冊蓋
        用自己印章以領取作物補償費共計24,720元（參本院卷
        第97、98、199頁）。據之足見，本件自亞興公司於94
        年8月8日進行現場查估，迄至辛○○95年11月23日最後
        領取補償費24,720元止，期間歷時達一年有餘，其均居
        於系爭耕地作物所有人地位為其個人主張權利。
      (3)原告謂該查估調查表上同時加蓋甲○○之印文足以證明
        辛○○係代理原告到場等語；然本院綜合上開證據判斷
        結果認，該加蓋原告印文於查估調查表上應係辛○○持
        承租人甲○○之印章前往，而後由己○○加蓋於其上無
        訛；惟此並不足以認定原告有在系爭耕地上耕作之事實
        ，原告以此推論係己○○調查時記載作物所有人為辛○○，應係誤載乙節，為本院所不採。
    4.本院綜合下列證據認原告並未於系爭耕地上自任耕作。
      (1)原告長期留滯國外，每年入境國內次數無多、停留時間
        亦甚為短暫。
        依內政部入出國及移民署97年7月25日移署資處寰字第
        09711301510號函附原告之入出國日期證明書記載（參
        本院卷第112、113頁），原告自西元1980年（即民國69
        年）起，入出國境次數相當頻繁，而進入國境後停留時
        間，均相當短暫，以89年至96年為例（按本件契約最後
        一次換約為95年間，6年換約一次，故前次租約更換作
        業應係89年間，故僅以此段期間為例而詳列之；其餘原
        告入出境紀錄，均與上揭時段大同小異，茲不贅列），
        其進入國內次數、停留國內總日數、停留最長日數如下
        ：
        89年間進入國內時間為2月1日至2月12日、3月28日至
          4月1日、4月10日至4月12日、6月23日至6月26日、10
          月11日至10月15日、11月24日至12月6日，總計次數6
          次，停留國內總日數為41日，單次停留國內最長日數
          為12日。
        90年間進入國內時間為1月22日至2月1日、3月7日至
          3月10日、8月10日至8月12日、11月5日至11月9日，
          總計次數4次，停留國內總日數為23日，單次停留國
          內最長日數為11日。
        91年間進入國內時間為5月31日至6月3日、8月19日至
          8月21日、11月9日至11月11日、11月23日至11月24日
          ，總計次數4次，停留國內總日數為12日，單次停留
          國內最長日數為4日。
        92年間進入國內時間為1月28日至2月2日、4月23日至
          4月30日、8月19日至8月21日、11月22日至11月25 日
          ，總計次數4次，停留國內總日數為21日，單次停留
          國內最長日數為8日。
        93年間進入國內時間為5月14日至5月16日、10月18日
          至10月21日，總計次數2次，停留國內總日數為7日，
          單次停留國內最長日數為4日。
        94年間進入國內時間為2月7日至2月11日、5月22日至
          5月25日、10月19日至10月26日、11月1日至11月9日
          ，總計次數4次，停留國內總日數為26日，單次停留
          國內最長日數為9日。
        95年間進入國內時間為1月27日至2月12日、3月24 日
          至4月7日，總計次數2次，停留國內總日數為32日，
          單次停留國內最長日數為17日。
        96年間進入國內時間為1月8日至1月23日、2月16日至
          3月1日、5月24日至5月30日、9月12日至9月21日，總
          計次數4次，停留國內總日數為47日，單次停留國內
          最長日數為16日。
        上揭原告89年至96年間每年進入國境次數最長6次，最
        短2次，而每年停留國內總日數最長47日，最短僅有7日
        ，單次停留國內最長日數16日，最短4日；其中90年間
        有一段接近5個月之時間未進入國內、90至91年間有一
        段接近半年之時間未進入國內、92至93年間有一段接近
        6個月之時間未進入國內，95至96年間亦有一段長達8
        個月之時間未進入國內；以原告上揭停留國內之情形觀
        之，即認以長年生作物言，顯然亦無法獲得適當照顧，
        更難認原告於該等短期進入國內之情形下，有何耕作系
        爭耕地之事實。
      (2)依卷附臺中縣農林作物查估調查表、臺中港特定區（市
        鎮中心）市地重劃農林作物補償清冊記載內容，系爭耕
        地上之作物，主要有甘蔗、地瓜、龍眼、釋枷、木瓜、
        柑橘、芒果、檸檬、桑椹、芋頭、不明樹數棵等；而查
        ，龍眼、釋枷、芒果、檸檬等固為多年生樹木，惟作物
        如擬有適當收成，仍須有灌溉、施肥、除草等作為始有
        可能。再以上揭土地上作物種植面積最廣、數量最多者
        ，即地瓜、芋頭等較無須費神照料之作物，惟以原告上
        揭進入國內日期、次數、停留日數等觀之，實亦難為適
        當之照顧。又原告謂系爭耕地上設有機具及抽水馬達等
        可以將農忙工作很快處理云云，然機具、抽水馬達如無
        人加以操作，並不能自行啟動運轉，而系爭耕地亦未見
        有自動化設備，自無可能在原告不在國內之情形下，自
        動化耕耘。再依現場照片觀之（本院卷第66頁，為亞興
        公司現場查估拍攝所得，參前揭證人己○○證述內容）
        ，系爭耕地上種植有地瓜及其他作物，且土地上尚有新
        近種植之不明作物（照片中間位置），其旁復有一段新
        翻土之區域（似舖有稻草，一般用以育苗），而原告於
        該次拍攝日期（94年8月6日）之最近一次返國至出境日
        期為94年5月22日至5月25日，嗣直至10月19日始再度進
        入國境，5月25日距8月6日已2個月有餘，然系爭耕地上
        之作物情形並不似已有2個月無人照顧之情形，且土地
        上既仍有甫種植未久之作物及園圃，則該新近耕作之作
        物，顯亦非原告所親自種植。據此，亦堪認系爭耕地於
        亞興公司前往查估時，原告已將之交由他人耕作中。
      (3)兩造共同簽訂之系爭耕地契約書原告所提供之保證人為
        辛○○，另原告於契約書上所留與被告之通訊電話復與
        辛○○電話號碼相同（參本院卷第187頁契約書影本）
        。又依辛○○於本院證述內容，原告交付印章供其收受
        信件等（參本院卷第179頁），足見原告與辛○○二人
        關係匪淺，則辛○○自非利用原告不在國內而無權占有
        系爭耕地從事農耕之人。次查，本件被告係於96年6 月
        5日以府財產字第0960108674號函通知原告原訂租約無
        效（參本院卷第65頁），原告、辛○○其後則分別於96
        年9月2日、96年12月7日書具申請書與臺中縣政府主張
        其等誤領補償費乙事，並據以退還已收取之補償費（參
        本院卷第200至205頁）。然原告及辛○○於被告此一契
        約無效主張之前，於亞興公司製作查估調查表、農林作
        物補償清冊、複估會勘紀錄表、複估補償清冊等文書記
        載，系爭耕地上之農林作物所有人為辛○○，並經由臺
        中縣政府2次公告，期間歷時1年有餘，均未曾表示異議
        ，甚且由辛○○具名領取補償費，本院認原告確已將系
        爭耕地交由辛○○耕作無訛。至辛○○雖證稱原告交付
        印章與伊係委由其代收信件等語；然查，原告有1女兒
        居住於臺中（參辛○○同上證述內容，本院卷第179 頁
        ），即認原告國內事務有須他人代為聯絡、辦理之必要
        ，衡諸常情，自以親人為首選；惟原告竟任由辛○○執
        有其私章，並得代為主張權利，證人上揭說詞，自難令
        本院遽予採信。
    5.原告復舉證人丁○○出具之書面及證述內容以為證明系爭
      耕地之作物為原告親自耕作（參本院卷第68頁、第181至
      183 頁）。惟依證人丁○○所證述，原告的田地與伊所有
      之田地正對面，均種植蕃薯。伊工作休息去田裡工作時，
      曾經看過原告，他都會去整理。伊有休息才會去耕作，有
      去的時候大部分會看到他。伊工作是兩班制的，有時2天
      休1天，有時3天休1天，不一定，伊去田裡工作時有時候
      都會看到原告，從來沒有1、2個月沒有看到原告等語。然
      查原告停留國內之時間、次數甚為稀少，甚或有長達半年
      以上未居留國內，已如前述；而證人丁○○謂其每隔2 至
      3日即到系爭耕地之旁耕作自己農地，則其如何可常常在
      農地旁遇見原告，又如何未曾於1、2個月未見到原告；又
      證人與原告既同為種植蕃薯，其尚且需每隔2至3日即前往
      田地觀看、照料，則原告何以可長達半年不需照看農地。
      據上足見，證人丁○○所述及其出具之書面記載之內容，
      顯與事實不符，不足採信。至庚○○雖出具證明書與原告
      提供與臺中縣政府以證明作物為原告所有（參本院卷第67
      頁），然庚○○經本院傳訊並未到庭，原告復捨棄該證人
      （參本院卷第176頁），則其書面記載內容是否屬實，即
      屬有疑，自亦不能遽予採信。
    6.原告主張其確有自任耕作，因此被告才繼續將系爭耕地租
      予原告數十年等情；經查，被告已於言詞辯論期日明確陳
      述，續約的時候承租人有提出換約續租，其派員到現場查
      看，現場有種植農作物，在沒有證據之前，當然就認為承
      租人耕作，遂就同意續租；換約時並不是查估，是現場看
      而已等語（參本院卷第231頁背面，言詞辯論筆錄）；故
      被告於與原告續訂租約時，固有未能詳查系爭耕地作物何
      人耕作，而在不知情的情況下於95年2月間與原告換訂租
      約，然續約僅係被告同意續訂耕地租約，並不能證明原告
      即確有於系爭耕地自任耕作，且亦不生影響該耕地租約為
      無效之認定。原告上開主張，為本院所不採。
    7.原告另主張臺中縣政府已於98年3月16日公告更正補償清
      冊，將系爭耕地之農作物補償費應受領人更正為原告，足
      證原告僅係委託辛○○代領補償費等語，並提出臺中縣政
      府98年3月16日府地劃字第09800784391號公告影本乙份（
      參本院卷第247、248頁）；惟查，臺中縣政府該份公告內
      容並未詳細敘明更正清冊之依據及理由，且被告亦已對該
      公告提出異議（參本院卷第234頁，言詞辯論筆錄，及被
      告庭後補提出之函文影本，本院卷第262頁），是該公告
      並不能明確證實原告確自任耕作；再本件由上揭證據及說
      明已足認定原告並未在系爭耕地自任耕作，有如前揭；從
      而，本院認上開臺中縣政府更正公告，尚不足為有利原告
      之認定。
    8.據上，本院認被告關於系爭耕地於兩造耕地租賃契約存續
      期間，原告並未自任耕作之抗辯，應堪信為真實。
（四）按承租人應自任耕作，並不得將耕地全部或一部轉租與他
      人，承租人違反此規定時，原定租約無效，得由出租人收
      回自行耕作，或另行出租，耕地三七五減租條例第16條第
      1項及第2項前段規定甚明。所謂「不自任耕作」，兼指轉
      租及將耕地借與他人使用，交換耕作，即未自任耕作其承
      租之耕地，亦與轉租無異（最高法院63年臺上字第599號
      判例意旨參照）。原告於系爭耕地之耕地租賃契約存續期
      間並未自任耕作，而係交由辛○○耕作之事實，已如前述
      ；揆諸前開法律規定及最高法院判例意旨，兩造間之耕地
      租賃契約即屬無效而失其效力；從而，原告訴請確認兩造
      間就系爭耕地間租賃法律關係存在，自無理由，應予駁回
      。
五、本件判決之基礎已臻明確，兩造其餘之攻擊防禦方法及舉證
    ，核與判決無影響，毋庸一一論列，併此敘明。
六、按宣告假執行，係賦與執行力之裁判，其之執行，當以得為
    強制執行者為限。確認判決不得據以強制執行，自不得為假
    執行之宣告。原告就本件確認之訴陳明願供擔保請准宣告假
    執行，並無所據，且其訴並無理由而經駁回，亦如前述，故
    原告此部分假執行之聲請，應併予駁回。
據上論結，本件原告之訴為無理由，依民事訴訟法第78條，判決
如主文。
中    華    民    國    98    年    4     月    22    日
                  民事第四庭    法  官  王鏗普
正本係照原本作成。
如對本判決上訴，須於判決送達後20日內向本院提出上訴狀。
中    華    民    國    98    年    4     月    22    日
                                書記官


司法院資訊處製作；財團法人民間司法改革基金會備份。
